【裁判字號】    91,訴,2248
【裁判日期】    920904
【裁判案由】    新型專利舉發
【裁判全文】
臺北高等行政法院判決                            九十一年度訴字第二二四八號
                              .
    原      告  甲○○
    訴訟代理人  乙○○
    被      告  經濟部智慧財產局
    代  表  人  蔡練生（局長）住同右
    訴訟代理人  戊○○兼送達.
                庚○○
    參  加  人  丁○○
                丙  ○
    右  一  人
    訴訟代理人  己○○
右當事人間因新型專利舉發事件，原告不服經濟部中華民國九十一年四月十五日經訴
字第０九一０六一０七七七０號訴願決定，提起行政訴訟，並經本院裁定命參加人獨
立參加被告之訴訟。本院判決如左：
    主  文
原告之訴駁回。
訴訟費用由原告負擔。
    事  實
一、事實概要：緣原告前於民國（下同）八十七年一月二十一日以「書架之角度定位
    裝置」向被告之前身經濟部中央標準局申請新型專利，經該局編為第00000
    000號審查，准予專利（下稱系爭案），並於公告期滿後，發給新型第一四五
    三一五號專利證書。嗣參加人以其有違核准時專利法第九十七條及第九十八條規
    定，檢具舉發附件二為第五三九四二號「摺疊式看書架」新型專利案（下稱引證
    一）公報影本；舉發附件三為西元一九九五年七月一日出版之普門雜誌正本（下
    稱引證二）；舉發附件四為西元一九九七年佛教文物、民俗藝術採購總覽（下稱
    引證三）；舉發附件五為引證二及三所揭露之讀經架實際樣品（下稱引證四），
    對之提起舉發。案經被告審查，於九十年十一月二十八日以（九Ｏ）智專三(一)Ｏ
    二ＯＯ八字第Ｚ0000000000號專利舉發審定書為舉發成立，系爭案專
    利權應予撤銷之處分。原告不服，提起訴願，經遭駁回，遂向本院提起本件行政
    訴訟。
二、兩造聲明：
  (一)原告聲明求為判決：訴願決定及原處分均撤銷。
  (二)被告及參加人丙○聲明求為判決：駁回原告之訴。
  (三)參加人丁○○未於準備程序及言詞辯論期日到場，亦未提出書狀為何聲明或陳述
    。
三、兩造之爭點：
    引證一是否足以證明系爭案不具進步性？
甲、原告主張之理由：
一、專利申請程序，係由專責機關即被告單方面予申請人核准專利，與專利異議、舉
    發程序中，由異議人、舉發人對專利權人提起攻擊防禦手段，復由專責機關居中
    裁判的法制關係不同，依專利法有關異議或舉發的相關規定可以清楚了解『異議
    人或舉發人負有舉證責任』，倘若審理期間有任何文書或證件的欠缺、不詳，在
    專利申請程序，專責機關得依職權命申請人為之補充，但異議或舉發程序，專責
    機關繫屬中立地位的裁判，應無補強證物證明能力之權利，即便欲行使調查真實
    之正義，亦應通知專利權人並期限提出防禦性抗辯，始合乎公平正義之法理。
    從參加人所提出的舉發理由書中，並無「引證一說明書第三頁第二行．．．」等
    文字的記載，專利專責機關於審理期間，就引證一單一圖式而無法了解其申請專
    利範圍記載之技術內容，必須借住說明書予以界定，足證是項證物不具證明能力
    ，被告擅自對該項證物提出參加人所不足的補強證據，卻未命專利權人限期提出
    抗辯，誠屬委員兼裁判的違法程序，其所為之處分，當然違法，然訴願機關僅以
    一句『亦應無不妥』含糊帶過，實令原告難以甘服。
二、按，稱新型者，謂對物品之形狀、結構、裝置之創新，係專利法對新型專利之定
    義，以法釋意，若一物品在其形狀上、結構上、裝置上，或其結合上（諸如：形
    狀結合結構或形狀結合裝置或結構結合裝置者）有其創新，則符合新型專利之要
    件。
三、再按，異議、舉發制度係對已核准或已取得之專利權發現有違反專利法時所作之
    行政程序，而在異議或舉發時除必須敘明該專利違法之事實外，亦必須檢附證據
    向主管機關提出，依據異議或舉發檢附證據之精神以及主管機關認定之專業標準
    ，並配合專利法之宗旨，其所異議或舉發之證據必須「明確」及「清楚」的揭露
    與被異議案或被舉發案有相同之形狀或結構或裝置之處，而且，該相同之形狀或
    結構或裝置所產生之結果或功效亦必須相同，若所附之證據所揭露之形狀或結構
    或裝置不清楚或不足以證明與被異議案或被舉發案有相同之形狀或結構或裝置時
    ，縱其結果相同，亦不得稱之為相同或近似，主管機關則不得以該不清楚或不足
    以證明與被異議案或被舉發案有相同之形狀或結構或裝置之證據作為核駁被異議
    案或被舉發案之證據。
四、另，發明或新型專利之申請專利範圍之撰寫方法雖無明文之規定，但依據專利法
    之精神及定義乃在於形狀、結構、裝置，因此，專利之申請專利範圍只做物品之
    形狀或結構或裝置之敘述而不做功效或效果之敘述，而專利物品有其結構或裝置
    時，其申請專利範圍在敘述上必須依附於形狀上，並明白指出係依附於物品形狀
    之處所，因此，主管機關在審理異議或舉發案時，必須注意部分，不能單就證據
    與被異議案或被舉發案有相同且不得缺少之共用主件即以此來核駁被異議案或被
    舉發案。
五、被告主張「因舉發人所附之引證一有支承板與靠背板，而被舉發案則有敘述到有
    拖書板與置書板，因此認定二者相同」，然，無論是被舉發案之拖書板與置書板
    亦或引證案之支承板與靠背板，皆為書架上不得缺少之共用主件，而被告並未詳
    細比較引證案一與被舉發案其整體結構、裝置是否相同，即單以不得缺少之共用
    主件相同即認定二案相同而核駁被舉發案，其理由過於牽強，已明顯違反專利之
    精神。
六、再就被告據以核駁之論點有二，第一點，被告認為參加人舉發之引證一與系爭專
    利相同；第二點，引證二、三及四之樣品與系爭專利物品相同；首先，依被告機
    關之答辯書第二頁第三點第二行之記載，注意引證一說明書第三頁第二行有記載
    ：支承板的軸裝絞鏈與靠背板的軸裝絞鏈在支軸上互為「鄰接」，其支承板與靠
    背板皆有凸出部，雙方之凸出部係為「互為靠合」，而此一部份之結構請比較系
    爭專利產品並參閱所附文件創作說明第四頁及第五頁螢光筆標示部份，並請參閱
    第一圖及第六頁之圖號說明，系爭專利之結構部份，請參閱第四頁標示紅線之部
    份，系爭案之托書板並無凸出部，而系爭案之托書板與定位塊上之承托書板面係
    為「上、下接合（疊合）」之方式，因此，二案之結構係為不同，致於產生之九
    十度功能之結構，則請參閱第五頁標示紅線之部份，系爭案之定位塊之承托書板
    面與置書板形成九十度，在經與托書板與定位塊上之承托書板面以「上、下接合
    （疊合）」之方式所產生，再加上系爭案座板前開設有槽口，此一部份係舉發引
    證案所沒有，引據諸多行政法院之判例皆有敘述「產生之功能、結果相同，但構
    造或裝置不同，仍為二不同之案件，可分別視為獨立之新型專利」，因此，二案
    無論就結構或裝置是不同的。另外，有關參加人所提之引證二、三及四之產品係
    與引證一之敘述相同，就如上述之比較。
七、被告只認定雙方專利皆有提到「九十度」之功能，即為二案相同，荒謬的審定令
    原告不服，況「產生九十度」之結果係為原告專利之附屬項並非獨立項，而被告
    機關不查而執意認定，令原告不解及不服。
八、綜上所述，被告之審定係為無理由及違反專利法，其答辯不足採信，原告之專利
    與引證案皆不同，應准於專利，請撤銷原處分及原決定，並准原告之專利權。
乙、被告主張之理由：
一、按對物品之形狀、構造或裝置之創作或改良之新型，可供產業上利用者，固得依
    專利法第九十七條及第九十八條申請取得新型專利，惟如係「運用申請前既有之
    技術或知識，而為熟悉該項技術者所能輕易完成且未能增進功效」者，仍不得申
    請取得新型專利，同法第九十八條第第二項復定有明文。
二、惟引證一業經參加人舉為舉發證據，其說明書被告有案可稽，自得為舉發審定之
    引據。按引證一說明書第三頁第二行已有記載「．．．支承板的軸裝絞鏈與靠背
    板的軸裝絞鏈在支軸上互為鄰接，其鄰接處各設有凸出部，令本創作展開待用時
    該雙方凸出部互為靠合以限制支承板再向前回轉倒平，並使該支承板與靠背板互
    成90度．．．」，其申請專利範圍亦載有「．．．在支軸上互為鄰接之絞鏈鄰接
    處各設有凸出部互相靠合時支承板與靠背板所形成角度成90度．．．」，又「參
    考」八十四年四月一日出版之引證二及八十六年出版之引證三及引證四之樣品，
    其亦係以承書板支撐桿下端樞接套旁設有凸塊以限制承書板與托書板間之角度，
    故系爭專利承托書板面之定位塊與托書板塊體間之樞接定位關係及書頁彈性抵壓
    物等構造確僅為引證案等習用、公知技術之簡單運用而無特殊新功效之增進者，
    系爭專利之整體構造不具進步性，不符新型專利要件實至為明顯，原告起訴理由
    殊無足採。
三、綜上所述，被告原處分並無違法，請駁回原告之訴。
丙、參加人丙○主張之理由：除引用被告之答辯外，並以言詞陳稱：
一、參加人於舉發時提供之引證四實物樣品是依引證一的技術內容稍微改良所製造，
    於八十二年就已先生產，引證二、三內有參加人刊登的樣品廣告圖片，原告後來
    才申請專利。
二、原告於八十八年間對參加人提出違反專利法的告訴，主張引證四實物與系爭案之
    技術內容是一樣的，現在卻主張二者技術是不同的，原告主張前後矛盾。
    理  由
壹、程序方面：
    本件被告之代表人原為陳明邦，九十一年九月九日變更為蔡練生，茲由其具狀聲
    明承受訴訟，核無不合，應予准許，先為明。
貳、實體方面：
一、按凡對物品之形狀、構造或裝置之創作或改良，而可供產業上利用，且無欠缺新
    穎性之情事者，得依法申請取得新型專利，固為系爭專利核准時專利法第九十七
    條暨第九十八條第一項所明定。惟其新型如「係運用申請前既有之技術或知識，
    而為熟習該項技術者所能輕易完成且未能增進功效時」，即欠缺進步性時，仍不
    得申請取得新型專利，復為同法第九十八條第二項所明定。
二、系爭案係一種書架之角度定位裝置，其主要係由一置書板、一托書板及一座板所
    組成。本件參加人所提之舉發附件二為六十年五月三十一日審定公告之第五三九
    四二號「摺疊式看書架」新型專利案（即引證一）公報影本；舉發附件三為西元
    一九九五年七月一日出版之普門雜誌正本（即引證二）；舉發附件四為西元一九
    九七年佛教文物、民俗藝術採購總覽（即引證三）；舉發附件五為引證二及三所
    揭露之讀經架實際樣品（即引證四）。本件被告以系爭案具有一置書板，其下端
    設有支撐桿，其後端樞設有定位桿；一托書板，並於其上可設有書頁壓抵物；一
    座板，其一端開設有槽口，並於其上開設若干之定住孔，利用一桿體將置書板與
    托書板相貫穿後，再設置於座板之槽口處，使得置書板、托書板及座板能相互軸
    合等構造及功效俱已於引證一中揭露。又引證一說明書第三頁第二行已記載「支
    承板的軸裝絞鏈與靠背板的軸裝絞鏈在支軸上互為鄰接，其鄰接處各設有凸出部
    ，令本創作展開待用時該雙方凸出部互為靠合以限制支承板再向前回轉倒平，並
    使該支承板與靠背板互成九十度．．」，其申請專利範圍亦載有「在支軸上互為
    鄰接之絞鏈鄰接處各設有凸出部互相靠合時支承板與靠背板所形成角度九十度．
    ．」，且其支承板亦設有可供插入如鉛筆一類簡單物件之用孔藉以防止書頁翻轉
    ；另引證二「普門」雜誌第八十四頁之讀經架及引證三「1997佛教文物、民俗藝
    術採購總覽」第十三頁之讀經架，其外觀與引證四之讀經架實物樣品類似，該樣
    品具有置書板、托書板及座板，置書板下有支撐桿，支撐桿下端設有樞接套可供
    桿體穿入，該桿體並穿過托書板之樞接套使兩者可相互軸合轉動，樞接套旁設有
    凸塊，亦係以承書板支撐桿下端樞接套旁設有凸塊以限制承書板與托書板間之角
    度，故系爭案具有承托書板面之定位塊與托書板塊體間之樞接定位關係及書頁彈
    性抵壓物等構造亦僅為諸引證案等習用公知技術之簡單運用，並未有新特殊功效
    之增進，應不具進步性等理由，乃為舉發成立，其專利權應予撤銷之處分。原告
    不服，提起訴願，主張引證四實物樣品係何時製造並無可考，且亦無任何型號可
    與引證二及三互勾稽佐證，被告卻逕予採認，顯有未妥；又引證一專利範圍雖記
    載「在支軸上互為鄰接之絞鏈鄰接處各設有凸出部互相靠合時支承板與靠背板所
    形成角度九十度」等語，惟圖例中並無法得知該等凸出部的形狀與互動連結關係
    ，自無從比對，且依文字界定觀之，引證一須有兩個凸出部，與系爭案單一定位
    塊元件，明顯不同，縱二者掀開呈九十度之目的相同，惟系爭案在鄰接處僅係利
    用一個定位塊即能完成引證一凸出部才能達成的動作及目的，故系爭案明顯應具
    進步性云云，經訴願決定駁回，原告猶不服，提起行政訴訟，主張理由及其爭點
    均如事實欄所載。
三、經查引證四實物樣品確如原告主張並無任何資料可與引證二及三相互勾稽佐證，
    尚難遽認係同一產品，被告於本院審理時亦自認「引證二、三圖片與引證四樣品
    外觀類似，只是九十度彎角內部結構從圖片上看不出來，與實際樣品是否相同，
    不確定」等情不諱，則原處分徒以引證二、引證三圖示之讀經架外觀與引證四之
    讀經架實物樣品類似，即認其係同一產品而據以論證系爭案之進步性，自有未洽
    ，原告此部分主張固有理由。
四、惟查引證一係一種摺疊式看書架，其特徵為「書架基板之向下的凸緣前側兩端穿
    通有回轉自如之支軸，該基板中央部與後部間設有複數個卡止孔，藉絞鏈將書籍
    支承板迴轉自如地樞裝於支軸上，又藉絞鏈將書籍靠背板回轉自如地樞裝於支軸
    上，該支承板設有可供插入如鉛筆一類簡單物件之用孔，藉以防止書頁翻轉者，
    該靠背板背面插嵌有能回轉自如且可卡入卡止孔之靠背板支持桿，在支軸上互為
    鄰接之絞鏈鄰接處各設有凸出部以使兩凸出部互相靠合時支承板與靠背板所形成
    角度成九十度，該支承板與靠背板倒平回轉時成一平面且能納入基板的背面凸緣
    之範圍內」（參見原處分卷第六頁）。系爭案係一種書架之角度定位裝置，其主
    要係由一置書板、一托書板及一座板所組成，其特徵在於：「一置書板，下端設
    有支撐桿，其後端樞設有定位桿，而於支撐桿外側則設有桿體，而於支撐桿下端
    延設有軸塊，並於軸塊外側又延設有定位塊，而在軸塊與定位塊之上端分別設有
    置書面及承托書板面者；一托書板，一端延設有塊體，並於其上設有書頁壓抵物
    者；一座板，其一端開設有槽口，並於其上開設若干之定位孔者；藉由上述結構
    ，將托書板之塊體置放於置書板之定位塊之承托書板面上，使塊體下端與承托書
    板面相接合，再利用一桿體將置書板與托書板相貫穿後，再設置於座板之槽口處
    ，使得置書板、托書板及座板能相互軸合者」（申請專利範圍第一項）、「如申
    請專利範圍第一項所述之一種書架之角度定位裝置，其中該承托書板面與置書板
    間形成一九十度之置書角度者」（申請專利範圍第二項），兩相比較，可知系爭
    案具有一置書板（相當於引證一之靠背板），其下端設有支撐桿，其後端樞設有
    定位桿；一托書板（相當於引證一之支承板），並於其上可設有書頁壓抵物（依
    其實施例，乃插設一彈簧條，其作用相當於引證一之支承板上設有圓孔可供插入
    如鉛筆一類簡單物件，藉以防止書頁翻轉者）；一座板（相當於引證一之基板）
    ，其一端開設有槽口，並於其上開設若干之定位孔（相當於引證一之卡止孔），
    利用一桿體將置書板與托書板相貫穿後，再設置於座板之槽口處，使得置書板、
    托書板及座板能相互軸合等構造及功效俱已於引證一中揭露。原告雖主張引證一
    未載明具有承托書板面之定位塊與托書板塊體間之接合定位關係，且其並未有書
    頁抵壓物之構造云云，惟引證一專利說明書第三頁第二行以下已載有「支承板的
    軸裝絞鏈與靠背板的軸裝絞鏈在支軸上互為鄰接，其鄰接處各設有凸出部，令在
    本創作展開待用時該雙方凸出部互為靠合以限制支承板再向前回轉倒平，並使該
    支承板與靠背板互成九十度．．」（參見訴願卷第二十二頁）及其申請專利範圍
    亦載有「在支軸上互為鄰接之絞鏈鄰接處各設有凸出部以使兩凸出部互相靠合時
    支承板與靠背板所形成角度成九十度．．」等語，其特徵即為支承板的軸裝絞鏈
    與靠背板的軸裝絞鏈在支軸上互為鄰接，其鄰接處各設有凸出部，以使兩凸出部
    互相靠合時支承板與靠背板所形成角度成九十度，並限制支承板再向前回轉倒平
    ，此類似於系爭案具有承托書板面之定位塊（即置書板之支撐桿下端延設之突出
    物）與托書板一端延設之塊體間（突出物）之樞接定位關係（托書板與置書板間
    形成一九十度之置書角度）；且引證一之支承板亦設有可供插入如鉛筆一類簡單
    物件之用孔藉以防止書頁翻轉，其作用相當於系爭案在其托書板上設有書頁彈性
    抵壓物之構造（依其實施例，乃插設一彈簧條），足見系爭案乃引證一所揭露之
    習用、公知技術之簡單運用而無特殊新功效之增進者，故僅以引證一所揭露之技
    術特徵亦能證明系爭案不具進步性。
五、至原告主張引證一之支承板的軸裝絞鏈與靠背板的軸裝絞鏈在支軸上互為鄰接，
    其鄰接處各設有凸出部，雙方之凸出部係為「互為靠合」，系爭案之托書板並無
    凸出部，其托書板與定位塊上之承托書板面係為「上、下接合（疊合）」之方式
    ，又系爭案定位塊上之承托書板面與置書板形成九十度，乃托書板與定位塊上之
    承托書板面以「上、下接合（疊合）」之方式所產生，且系爭案座板之一端開設
    有槽口，此一部份係引證一所沒有，故二案之結構或裝置是不同的云云，查系爭
    案之托書板「一端延設有塊體」，已如前述，此「延設有塊體」即為突出物，有
    系爭案專利說明書所附第一圖示「托書板２、塊體」（見原處分卷第三十七、
    三十九頁）及原告於本院審理時所提供系爭案實物樣品可稽，連同其定位塊，可
    知系爭案亦具有兩突出物；又引證一說明書之圖示亦明顯可見其基板之一邊（與
    靠背板、支承板鄰接處）開設有一槽口，並於其上開設若干之卡止孔（定位孔）
    （參見原處分卷第六頁及訴願卷第二十四頁），與系爭案類似，原告主張系爭案
    之托書板並無凸出部，及其座板之一端開設有槽口，乃引證一所沒有之特徵云云
    ，不足採信。而無論引證一支承板的軸裝絞鏈與靠背板的軸裝絞鏈在支軸上互為
    鄰接，其鄰接處各設有凸出部，雙方之凸出部係為「互為靠合」，或系爭案托書
    板之塊體與置書板定位塊上之承托書板面係為「上、下接合（疊合）」之方式，
    均為兩板塊分別於鄰接處設突出物，用以「靠合」樞接定位，其突出物之形狀雖
    略有不同，可認系爭案具有新穎性，但兩者實質作用並無不同，系爭案實不具進
    步性。另原告主張舉發理由中並無「引證一說明書第三頁第二行．．．」等文字
    的記載，被告於審理期間，就引證一單一圖式而無法了解其申請專利範圍記載之
    技術內容，必須借助說明書予以界定，足證是項證物不具證明能力，被告擅自對
    該項證物提出參加人所不足的補強證據，公正性令人存疑一節，經查本件參加人
    於舉發階段已提出引證一第五三九四二號「摺疊式看書架」新型專利案公報影本
    ，其雖未併同檢附該專利案之說明書，惟依專利法第一百零三條第二項規定「新
    型專利權範圍，以說明書所載之申請專利範圍為準。必要時，得審酌說明書及圖
    式」之意旨，被告為界定新型專利權範圍，本得審酌其專利說明書，故被告為明
    確界定該引證一之申請專利範圍，而參酌留存於被告處所之該案說明書，於法並
    無不合，亦未逾越參加人舉發引證之範圍。
六、綜上所述，本件被告認引證一足以證明系爭案有違其核准時專利法第九十八條第
    二項規定而為舉發成立，系爭案專利權應予撤銷之處分，認事用法並無不合，訴
    願決定予以維持，亦無違誤，原告起訴意旨，仍執前詞及個人主觀之見解，請求
    撤銷訴願決定及原處分，應予駁回。至兩造（含參加人）其餘攻擊防禦方法，於
    本件判斷不生影響，爰不再逐一論斷，附此明。
據上論結，本件原告之訴為無理由，爰依行政訴訟法第九十八條第三項前段，判決如
主文。
中    華    民    國    九十二      年      九      月        四        日
                                  臺北高等行政法院  第三庭
                                            審判長  法  官  姜素娥
                                                    法  官  陳國成
                                                    法  官  林文舟
右為正本係照原本作成。
如不服本判決，應於送達後二十日內，向本院提出上訴狀並表明上訴理由，如於本判
決宣示後送達前提起上訴者，應於判決送達後二十日內補提上訴理由書（須按他造人
數附繕本）。
中    華    民    國    九十二      年      九      月        四        日
                                                    書記官  余淑芬


司法院資訊處製作；財團法人民間司法改革基金會備份。
